【裁判字號】    98,上,205
【裁判日期】    990629
【裁判案由】    確認買賣關係不存在等
【裁判全文】
臺灣高等法院臺南分院民事判決        98年度上字第205號
上  訴  人  甲○○○
訴訟代理人  侯勝昌    律師
            陳裕文    律師
上  訴  人  乙○○
訴訟代理人  紀錦隆    律師
            孫大昕    律師
被 上 訴人  第一商業銀行股份有限公司
法定代理人  丙○○
訴訟代理人  鄭曉東    律師
            魏緒孟    律師
上列當事人間請求確認買賣關係不存在等事件，上訴人對於中華
民國98年9月21日臺灣臺南地方法院第一審判決（98年度訴字第3
55號）提起上訴，本院於99年6月15日言詞辯論終結，判決如下
：
    主  文
上訴駁回。
第二審訴訟費用由上訴人連帶負擔。
    事實及理由
甲、程序部分
一、按當事人喪失訴訟能力或法定代理人死亡或其代理權消滅者
    ，訴訟程序在有法定代理人或取得訴訟能力之本人，承受其
    訴訟以前，當然停止，惟有訴訟代理人者不適用之。又承受
    訴訟人，於得為承受時，應即為承受之聲明，民事訴訟法第
    170條、第173條及第175條第1項分別定有明文。被上訴人之
    法定代理人業經於99年5月17日變更為丙○○，提出董事會
    函及董事監察人名單為證，並經其具狀聲明承受訴訟，核無
    不合。
二、按確認法律關係之訴，非原告有即受確認判決之法律上利益
    者，不得提起之，民事訴訟法第247條第1項定有明文。而所
    謂即受確認判決之法律上利益，係指因法律關係之存否不明
    確，致原告在私法上之地位有受侵害之危險，而此項危險得
    以對於被告之確認判決除去之者而言。故確認法律關係成立
    或不成立之訴，苟具備前開要件，即得謂有即受確認判決之
    法律上利益，縱其所求確認者為他人間之法律關係，亦非不
    得提起（最高法院27年上字第316號、42年台上字第1031號
    、52年台上字第1240號判例意旨參照）。被上訴人主張上訴
    人甲○○○將系爭土地出賣予上訴人乙○○係通謀虛偽意思
    表示應為無效，既為上訴人2人所爭執，而該買賣關係存在
    與否，關係被上訴人得否請求強制執行系爭土地以滿足其對
    上訴人甲○○○之借款債權，是被上訴人在私法上之地位即
    有受侵害之危險，且得以本件確認之判決除去，揆諸前揭說
    明，被上訴人先位聲明訴請確認上訴人間就系爭土地之買賣
    關係不存在，即有受確認判決之法律上利益，先予敘明。
乙、實體部分
一、被上訴人主張：
（一）訴外人佳楷鋼鐵有限公司（下稱佳楷公司）於97年2月14
      日邀同上訴人甲○○○、訴外人朱文清為連帶保證人，向
      被上訴人借款，被上訴人於97年12月19日接獲佳楷公司通
      知已停止營業，並聲稱無法清償債務，被上訴人遂向台灣
      高雄地方法院聲請核發支付命令，命佳楷公司及甲○○○
      、朱文清應連帶給付被上訴人新台幣（下同）34,499,617
      元及其利息、違約金確定。
（二）上訴人甲○○○為佳楷公司之負責人，明知佳楷公司瀕停
      業狀態，已無能力清償債務，被上訴人行將追償，竟將其
      所有坐落台南縣歸仁鄉○○○段500及500之2地號，應有
      部分各2分之1之土地（下稱系爭土地），於97年10月31日
      以形式上之買賣為登記原因，辦理所有權移轉登記予上訴
      人乙○○。查上開買賣及過戶之日期，已瀕佳楷公司停業
      之日期，合理可信上訴人甲○○○應係出於脫免被上訴人
      追償之目的，而將系爭土地過戶予上訴人乙○○，其又無
      法提出合理憑證足認有買賣關係存在，且過戶後上訴人甲
      ○○○已無充分財產足資清償對被上訴人之債務，則上訴
      人間就系爭土地之買賣及所有權移轉關係，應不存在。
（三）上訴人二人主張於97年10月14日簽訂不動產買賣合約書，
      由上訴人甲○○○將系爭土地出售予上訴人乙○○，價金
      為420萬元，計分3期付款。第1期於簽約日付現金20萬元
      ，第2期於97年10月24日以匯款方式給付200萬元，第3期
      款於97年11月23日給付現金200萬元云云。惟查關於第2期
      款即97年10月24日匯款200萬元之部分，上訴人乙○○稱:
      因缺錢故需向他人借款，惟關於「向何人借款」？各人所
      言不一，究竟是向周榮楠借？向謝麗華借？還是向楠錡企
      業有限公司借（下稱楠錡公司）？各人所言矛盾，實無從
      採信。上訴人乙○○於原審98年4月23日答辯狀：「該筆2
      百萬元資金來源係由楠錡公司借貸予被告（乙○○）」。
      周榮楠於原審98年4月29日言詞辯論時稱：「第2期款200
      萬元張（正賢）也是向我借的」。上訴人乙○○於該日言
      詞辯論稱：「第2期款我也是請周榮楠幫我付的」。謝麗
      華於98年5月27日在原審證稱：「(問：乙○○97年底有無
      向妳借錢？)答：97年10月24日借200萬元」。上訴人乙○
      ○原審訴訟代理人98年6月17日言詞辯論時又稱：「第2期
      款的200萬元是向楠錡公司借的」。上訴人乙○○98年11
      月2日所具上訴理由狀則稱：「謝麗華借貸予乙○○」。
      該第2期款200萬元，上訴人乙○○又稱：因前向楠錡公司
      借款，事後已於97年11月5日自其帳戶分別匯款110萬元入
      楠錡公司帳戶，90萬元入謝麗華帳戶而清償完畢云云。查
      上訴人乙○○帳戶固於97年11月5日合計匯出200萬元(參
      原審卷被證7號乙○○華南小港存摺影本中編號22號之轉
      帳支出200萬元之記錄)，惟上訴人乙○○竟在原審98年4
      月29日言詞筆錄時陳稱：「編號22號的200萬元，是我匯
      給朱（即上訴人甲○○○）的土地價款」。足見上訴人乙
      ○○所稱之借、還款，給付價金及買賣土地，均屬虛偽。
      況由下列所示資金流向，上開110萬元、90萬元有「循環
      流動資金」之情事，實難謂其買賣為真正。
     ┌──────┐                ┌──────┐
     │97年11月4日 │                │97年11月4日 │
     │合庫南高雄  │                │彰銀前鎮    │
     │鄭宗正帳戶  │                │謝麗華帳戶  │
     │匯出128萬元 │                │匯出72萬元  │
     └──┬───┘                └───┬──┘
           │                                │
           └───────┬────────┘
                           │
                           │
                     ┌──┴──┐
                     │華南小港  │
                     │乙○○帳戶│
                     └──┬──┘
                           │
           ┌───────┴────────┐
           │                                │
     ┌──┴───┐                ┌───┴──┐
     │97年11月5日 │                │97年11月5日 │
     │華銀東高雄  │                │華銀南高雄  │
     │楠錡公司帳戶│                │謝麗華帳戶  │
     │匯入110萬元 │                │匯入90萬元  │
     └──────┘                └──────┘
      由上開流程圖，可以看出謝麗華於97年11月4日匯72萬元給
      乙○○，乙○○隨即於翌日再匯90萬元給謝麗華，即難脫
      循環流動資金之嫌。
（四）又第2期款之200萬元，竟是自訴外人鄭宗正帳戶中領出，
      再匯款給甲○○○(參原審卷被證3號匯款單，被證5號鄭
      宗正存摺影本)，惟查鄭宗正帳戶中原無足額存款，而是
      在97年10月23、24日分別存入160萬元、160萬元、1,321,
      766元、120萬元之後，才有錢供提款200萬元匯給甲○○
      ○，又上開四筆入款中之3筆，即160萬元、160萬元、120
      萬元，竟均是以甲○○○之支票存入鄭宗正帳戶兌現，再
      領出匯回給甲○○○，此有原審卷彰銀苓雅分行98年6月
      22日函文可稽，足見確有循環流動資金情事，所謂買賣關
      係，應非真實。
（五）上訴人辯稱上開甲○○○之3張支票存入鄭宗正帳戶，是
      因為佳楷公司於97年7月14日向楠錡公司借2,000萬元，嗣
      以上開3張支票還款云云。但上開3張支票均係甲○○○個
      人支票，非佳楷公司支票，足見與佳楷公司無關。又入款
      帳戶係鄭宗正個人帳戶，亦非楠錡公司帳戶，益徵與還款
      給楠錡公司無關。且卷附各項帳冊資料，無一可證明或顯
      示該二公司間曾有2,000萬元之借、還款記錄，足見借、
      還款之說，必非實在，上訴人所辯，即不可採。
（六）上訴人乙○○又稱：伊先向楠錡公司借200萬元以支付第
      2期款，嗣再賣掉伊在奇陵公司之「暗股」給鄭宗正、謝
      麗華，所以鄭宗正、謝麗華二人於97年11月4日分別給付
      購買「暗股」之價金128萬元、72萬元(合計200萬元)予上
      訴人乙○○，然後上訴人乙○○才有200萬元還給楠錡公
      司云云。惟查鄭宗正於原審證稱伊與上訴人乙○○間：「
      沒談妥要賣多少錢」、「這筆錢是先借給他的」、「我不
      確定他有多少股份」、「當時還沒有談到每股要賣多少錢
      」、「直到目前為止，都還沒有談到股份買賣的事」、「
      謝奇陵跟我說我才表示要買他的股份」、「每股要買多少
      錢也不知道」、「我自己也不知道公司的股份現在每股價
      值多少錢」等語，足見所謂買賣「暗股」，並無其事，何
      來給付「暗股」價金之事？為何鄭宗正會於97年11月4日
      匯款128萬元給上訴人乙○○？上訴人乙○○始終無法合
      理說明。
（七）關於系爭土地所收價金之用途為何？上訴人甲○○○稱伊
      為避免欠稅致遭限制出境，「自以解決積欠之營業稅為先
      」，所以出售土地之價金優先用以清償積欠營業稅款2,84
      9,199元云云。但本件土地買賣(假設)價金給付日期是在
      97年10、11月間，繳納營業稅卻遲至98年1月15日及98年3
      月12日始繳交，日期已差太遠。又上訴人乙○○於99年4
      月2日所具上訴理由（三）狀稱：佳楷公司於97年7月14
      日向楠錡公司借款2,000萬元，而佳楷公司則於97年10、1
      1月間還款10筆共計20,213,286元。則佳楷公司在97年10
      月間至少尚掌握2,000萬元以上之現金，並擁有本件所出
      售之土地，難謂無錢繳納營業稅。若上訴人甲○○○果以
      「避免限制出境，須繳清營業稅」為優先，則其大可將2,
      000餘萬元現金留待繳稅，何以竟先拿去還給楠錡公司？
      又上訴人甲○○○自承現居澳洲，可見財力尚非薄弱，綜
      上所述，所謂以價金繳納營業稅款之說，應與事實不符，
      實非可採。
（八）上訴人間就系爭土地之買賣及所有權移轉關係既不存在，
      則上訴人乙○○在形式上登記為所有權人，即屬無法律上
      原因而受利益，並侵害真正所有權人甲○○○之權利，且
      亦侵害被上訴人之求償權，而上訴人間故為此等不實過戶
      登記，實難期待彼等自動塗銷過戶登記，堪認怠於行使權
      利，被上訴人先位聲明請求確認上訴人間就系爭土地之買
      賣關係不存在，並依民法第242條、第767條、第179條之
      規定，代位上訴人甲○○○請求上訴人乙○○應將系爭土
      地之所有權移轉登記塗銷，回復登記於上訴人甲○○○名
      下。
（九）如認為上訴人間確有買賣關係存在，則因上訴人甲○○○
      於土地過戶後已無充分財產足供清償對被上訴人之債務，
      且其於瀕債務到期將受追償之際處分土地，究竟有何必要
      於斯時出售土地？售地款項用途流向為何？上訴人乙○○
      如何利用該土地？均非無疑。如無法釋疑，即可認上訴人
      乙○○亦係出於幫助上訴人甲○○○脫免追償之目的而為
      買賣，且其處分土地已害及被上訴人之債權，被上訴人備
      位聲明請求依民法第244條第2項規定，訴請撤銷上訴人間
      就系爭土地之買賣及所有權移轉行為，並於撤銷後，依民
      法第244條第4項規定，請求上訴人乙○○應塗銷系爭土地
      所有權移轉登記。
（十）原審依被上訴人先位聲明判決被上訴人勝訴，並無不合。
      上訴人上訴指摘原判決不當，為無理由，爰聲明求為判決
      ：（一）上訴駁回（二）第二審訴訟費用由上訴人負擔。
二、上訴人甲○○○則以下列各點資為抗辯：
（一）系爭土地之買賣及過戶日期，固已瀕佳楷公司停業之日期
      ，惟上訴人甲○○○當時尚得自由處分土地，因需資金週
      轉，乃出售系爭土地，雖致被上訴人無法就系爭土地追償
      ，但不能憑此即認上訴人甲○○○係以此為目的而虛偽為
      買賣及移轉系爭土地之所有權。上訴人間就系爭土地之買
      賣訂有不動產買賣合約書，雙方依約給付價金有買賣價金
      之匯款及交付現金紀錄，雙方移轉所有權，其債權及物權
      行為均係出於真正之意思合致而有效。上訴人乙○○購買
      系爭土地之資金來源縱令有諸多疑點，然上訴人甲○○○
      對其資金來源並不知情，亦無證據顯示資金係來自上訴人
      甲○○○，時下一般人出資以他人名義購買房地之例，不
      勝枚舉，出賣人並無查證買售人資金來源之必要，即便系
      爭土地資金非上訴人乙○○所有，或上訴人乙○○僅係上
      訴人甲○○○以外第三人之人頭，亦未可推論系爭土地買
      賣係通謀虛偽意思表示。被上訴人未就上訴人乙○○係為
      上訴人甲○○○脫免追償之目的而為買賣乙節提出任何舉
      證，故其請求，尚屬無據。
（二）上訴人甲○○○擔任負責人之佳楷公司於97年12月19日通
      知被上訴人停止營業前，即已陷於資金週轉困難，嗣於98
      年1月間佳楷公司之債權銀行即紛紛對佳楷公司聲請支付
      命令及查封財產之法律程序。上訴人甲○○○將取得之系
      爭買賣價金保留在身上，而不存入銀行帳戶，正可避免遭
      查扣，為可理解之人情世故。系爭土地價款分別於98年l
      月15日繳納佳楷公司之97年度營業稅2,026,943元、同年3
      月12日繳納98年l、2月份之營業稅822,256元，其餘款項
      則做為家庭生活開支所需，此部分則未有留存相關單據。
      佳楷公司對外欠款僅屬民事糾紛，積欠之上開營業稅多達
      2,849,199元，身為佳楷公司負責人之上訴人甲○○○依
      稅捐稽徵法第24條之規定得予限制出境，上訴人甲○○○
      早經移民澳洲，為免行動自由受限制無法出境，自以繳納
      稅款，解決積欠之營業稅為先。
（三）原判決雖以：上訴人甲○○○迄言詞辯論終結時，仍未說
      明上訴人乙○○交付之第3期土地價款2百萬元現金放在何
      處，而為上訴人不利之認定。但上訴人甲○○○早經陳報
      收受之價金除繳納營業稅外，係做為日常家用，未留存相
      關證據，既已表明花用殆盡，自無法說明存放何處，原判
      決若指剛收到之2百萬元現金之存放處所，則該款項係存
      放在上訴人甲○○○之保險箱，以備不時之需。
（四）綜上所述，原審為上訴人甲○○○敗訴之判決顯有違誤，
      爰聲明：（一）原判決廢棄（二）被上訴人在第一審之訴
      駁回。
三、上訴人乙○○之抗辯除與原判決相同者，予以引用外，補稱
    ：
（一）上訴人乙○○購買系爭土地第2期款2百萬元，係楠錡公司
      負責人謝麗華所貸與，而以股東鄭宗正之名義（即鄭宗正
      之帳戶由周榮楠夫妻使用中）於高雄第二信用合作社三多
      分社之活期儲蓄存款存摺電匯匯入上訴人甲○○○於永豐
      銀行三民分行之帳戶（參原審被證三及被證五）。證人周
      榮楠為謝麗華之配偶，且其亦屬楠錡公司股東（原審被證
      十），關係甚為密切。故上訴人乙○○向謝麗華借款2百
      萬元，而由證人周榮楠命楠錡公司會計林佳蓉以上訴人乙
      ○○之名義電匯予上訴人甲○○○，是上訴人乙○○所述
      「第2期款我也是請周榮楠幫我付的」與原審民事答辯（
      二）狀所載，自無扞格。
（二）上訴人乙○○於97年11月5日從其於華南銀行小港分行之
      活期儲蓄存款存摺以轉帳方式分別將其於97年10月24日向
      楠錡公司所借之2百萬元款項分別還款而匯入90萬元及110
      萬元至楠錡公司於華南銀行南高雄分行及華南銀行東高雄
      分行之帳戶內（原審被證七、八）。此觀華南商業銀行小
      港分行於98年5月20日函略謂：「97年11月4日跨電匯128
      萬元，匯款銀行合庫南高雄分行，匯款人鄭宗正。跨電匯
      72萬元，匯款銀行彰化銀行前鎮分行，匯款人謝麗華。另
      97年11月5日轉出200萬元，係轉入本行東高雄分行110萬
      元帳號：000000000000，戶名楠錡企業有限公司，餘90萬
      元轉入本行南高雄分行帳號：000000000000，戶名謝麗華
      帳戶。」自明。
（三）因此，上訴人乙○○確於97年11月5日依謝麗華之指示從
      其設於華南銀行小港分行之活期儲蓄存款存摺以轉帳方式
      分別將其於97年10月24日向楠錡公司所借之2百萬元款項
      分別還款而匯入90萬元及110萬元至楠錡公司設於華南銀
      行東高雄分行及謝麗華於華南銀行南高雄分行之帳戶內。
      至於為何要分別將2百萬元借款分別匯入上開二銀行帳戶
      ，上訴人乙○○即無從置喙，謝麗華自有會計或帳務上之
      考量，然原審僅憑主觀臆測，遽認上訴人乙○○與上訴人
      甲○○○有「故意創造之資金流程外觀」，自屬率斷。倘
      上訴人乙○○欲故意創造資金流程外觀，又豈會如此拙劣
      地安排上揭將2百萬元款項分別匯入不同銀行帳戶，而徒
      增使被上訴人懷疑之跡證，顯與經驗法則不符。
（四）第查，上訴人甲○○○為負責人之佳楷公司於97年間向楠
      錡公司借貸2千萬元，此有97年7月14日台中銀行國內匯款
      申請書回條可稽（原審被證十三）。而原審被證五鄭宗正
      設於高雄第二信用合作社三多分社之活期儲蓄存款存摺內
      第2、3、5欄付款銀行均為彰化銀行苓雅分行，票款金額
      分別為160萬元、160萬元及120萬元3筆款項，係上訴人甲
      ○○○早已開立其為發票人之支票用以償還楠錡公司之部
      分借款。雖與系爭土地合約第2期款2百萬元之匯款予上訴
      人甲○○○之日期僅間隔1日，然此純屬巧合，尚難僅因
      兩者時間接近，即逕認上訴人等有循環流動資金云云。又
      上訴人乙○○真欲創造資金流程外觀，焉會愚蠢地將購地
      匯款日期與佳楷公司返還借款日期相隔如此之近！顯見上
      訴人乙○○確無故意創造資金流程外觀至明。
（五）另上訴人甲○○○為佳楷公司之負責人，且觀之南部中小
      企業生態，公司與公司負責人之帳戶向來皆有互通而模糊
      不清之情形存在。是以，佳楷公司積欠向楠錡公司之借款
      ，上訴人甲○○○自然責無旁貸，基於便宜行事而以個人
      之支票償還，自不難想像。況原審所質疑者，實與本件系
      爭土地交易是否具實質金錢往來？有無通謀虛偽乙情？全
      然無涉，以此為由即認本件上訴人等就系爭土地之常態交
      易為不存在，尚屬速斷。
（六）系爭土地位於臺南縣歸仁鄉○○○段500、500-2地號，鄰
      近長榮大學及臺灣高鐵臺南站，故上訴人乙○○購買系爭
      土地之目的無非欲在其上興建房屋（系爭土地固為農地，
      惟於農地一定比例內搭建農舍，依法並無不能興建之虞）
      ，將來可出租予學生營利。雖系爭土地持份出售時，並未
      有分管協議，然上訴人承買後將會與系爭土地另一共有人
      藍慧芬洽商令其將持份再賣予上訴人，此觀當初上訴人買
      受系爭土地時，亦經由藍慧芬同意，且亦同意出售系爭土
      地其所有之持份予上訴人乙○○（詳見原審九十八年四月
      廿九日證人周榮楠之證詞），故無不能或難以蓋屋投資之
      虞。
（七）再者，華南銀行高雄博愛分行於九十九年二月五日函文業
      已檢附佳楷公司所簽發支票號碼分別為PC0000000、PC000
      0000、PC0000000、PC0000000，票面金額為250萬元、300
      萬元、200萬元及150萬元之支票影本4紙及彰化銀行苓雅
      分行99年3月1日函文檢附支票號碼係PC0000000及PC65490
      1，票面金額為2,626,620元及2,865,300元等2張支票影本
      ，而由訴外人鄭宗正提示取款。此外，原審被證五鄭宗正
      設於高雄第二信用合作社三多分社之活期儲蓄存款存摺內
      第2、3、4、5欄4筆還款，合計上開10張支票總金額為20,
      213,286元（＝1,600,000元＋1,600,000元＋1,321,766元
      ＋1,200,000元＋2,262,620元＋2,865,300元＋2,500,000
      元＋3,000,000元＋2,000,000元＋1,500,000元，該總金
      額含本金2千萬元及利息），即為佳楷公司於97年7月14日
      向楠錡公司借貸2千萬元後之還款金額。足見佳楷公司有
      向楠錡公司借款2千萬元，而上訴人甲○○○確交付9張支
      票及1張奇昇鋼鐵企業有限公司（下稱奇昇公司）為發票
      人之客票（即票面金額為1,321,766元之支票）償還該筆
      借款。是被上訴人執原審被證五存摺所示之內容（即電匯
      第2期款之日期與上訴人甲○○○清償楠錡公司借款日期
      過於接近乙事）而妄稱上訴人等就第2期款2百萬元部分有
      故意製造資金流向云云，自不足取。且借款當時（即97年
      7月間）上訴人尚未就系爭土地簽訂買賣契約，豈可能會
      預料將來會有訴訟而製造虛偽資金往來證明？足證確屬真
      實買賣。
（八）又原審被證七第20、21號於97年11月4日存入上訴人乙○
      ○銀行帳戶之128萬元及72萬元之來源，係上訴人乙○○
      為籌措先前向楠錡公司所貸之2百萬元借款，因而將其投
      資於其小舅子謝奇陵所經營之奇昇公司之股份（插於謝奇
      陵名下之暗股）轉讓所得之價金。又謝奇陵為謝麗華之胞
      弟，而鄭宗正為楠錡公司之員工，亦為奇昇公司之股東，
      彼此甚為熟識，是鄭宗正將其高雄第二信用合作社三多分
      社之活期儲蓄存款存摺借予楠錡公司用以收付公司款項。
      要之，上訴人乙○○出售奇昇公司股份所得之價金而由謝
      麗華及鄭宗正之名義匯入上訴人乙○○之銀行帳戶內（原
      審被證十一），用以清償楠錡公司於97年10月24日所貸之
      2百萬元。此觀原審華南商業銀行小港分行於98年5月20日
      函略謂：「97年11月4日跨電匯128萬元，匯款銀行合庫南
      高雄分行，匯款人鄭宗正。跨電匯72萬元，匯款銀行彰化
      銀行前鎮分行，匯款人謝麗華。另97年11月5日轉出200萬
      元，係轉入本行東高雄分行110萬元帳號：000000000000
      ，戶名楠錡企業有限公司，餘90萬元轉入本行南高雄分行
      帳號：000000000000，戶名謝麗華帳戶。」自明。
（九）復查，鄭宗正於98年9、10月間與上訴人乙○○協商暗股
      買賣事宜，而直至同年11月4日始確定買賣暗股之具體金
      額而將128萬元匯給上訴人乙○○，並無可議之處。爾後
      ，鄭宗正另配合奇昇公司增資計畫而再增資192萬元，二
      者合計320萬元，於98年2月5日一併匯入奇昇公司設於華
      南銀行光華分行之帳戶內（原審被證十四），此始有原審
      被證九奇昇公司變更登記表所示「股東鄭宗正出資額3,20
      0,000元」字樣之緣由。惟鄭宗正上揭出資額僅係出資當
      時依照法令規定需登記於變更登記表內，而奇昇公司始於
      98年5月間結算公司上一年度之盈餘虧損，直至同年6月方
      得確定公司各股東經扣除公司97年度虧損後之確實出資額
      。故而，原審被證九奇昇公司變更登記表原所登記之出資
      額並非即代表各股東實際上於98年經結算申報公司資產負
      債後所現存之出資額，實際出資額尚需結算上一年度公司
      整體虧損後始能計算得出，此方有鄭宗正在原審陳述其於
      98年6月才談妥股份買賣事宜之始末，其間自無矛盾之處
      。
（十）綜上所述，上訴人乙○○向上訴人甲○○○購買系爭土地
      之價金420萬元之資金來源，均有所本，並無被上訴人公
      司所稱虛偽買賣交易乙節存在或有明知系爭土地交易有損
      害被上訴人債權之情事，被上訴人自不得代位請求塗銷該
      系爭土地之所有權移轉登記並返還系爭土地於上訴人甲○
      ○○。
（）爰聲明求為判決：（一）原判決廢棄（二）被上訴人在第
      一審之訴駁回。
四、兩造不爭執之事實：
（一）訴外人佳楷公司於97年2月14日以其負責人即上訴人甲○
      ○○、訴外人朱文清為連帶保證人，向被上訴人借款。佳
      楷公司於97年12月19日通知被上訴人其已停止營業且無法
      清償債務，被上訴人遂聲請台灣高雄地方法院核發支付命
      令，命佳楷公司及甲○○○、朱文清應連帶給付34,499,6
      17元及利息、違約金，該支付命令已於98年2月16日確定
      。
（二）上訴人甲○○○於97年10月31日以買賣為登記原因，將其
      所有系爭土地辦理所有權移轉登記予上訴人乙○○，並有
      土地登記簿謄本可證。
五、得心證之理由：
      本件爭執點厥為：上訴人間就系爭土地所為之買賣是否出
      於通謀虛偽意思表示而已。按當事人主張有利於己之事實
      者，就其事實有舉證之責任，民事訴訟法第277條前段定
      有明文。上訴人主張就系爭土地確有買賣關係，既為被上
      訴人所否認，則上訴人就該買賣關係確屬存在，有利於己
      之積極事實，自應負舉證責任。查上訴人固提出系爭買賣
      合約及相關存摺、匯款資料為證，於原審所舉之證人周榮
      楠、鄭宗正、謝麗華、謝奇陵、黃儒勳亦均證稱：系爭買
      賣合約為真正等語。惟查：
（一）系爭土地地目為田，為一般農業區之農牧用地，有土地登
      記第二類謄本為證（原審卷12頁）。並經證人即代書黃儒
      勳於原審證述：當時伊詢問之結果系爭土地係農用屬實（
      原審卷87頁）。上訴人乙○○雖稱：因系爭土地鄰近長榮
      大學，其所以購買乃為興建學生宿舍出租云云。姑不論系
      爭土地尚有共有人，上訴人乙○○只取得應有部分2分之1
      ，且投資興建學生宿舍出租，無非在於收取租金牟利，必
      該土地目前已可使用興建為數甚多之宿舍間數出租，將來
      始有利得可言。依一般經驗法則，從事類似行業，必自己
      擁有充分資金且具備建築知識。而上訴人乙○○並無資金
      ，其購買系爭土地全係借貸而來，業據其陳述屬實（本院
      卷一80頁反面筆錄）。且上訴人乙○○從事修船配件，並
      經證人周榮楠於原審證述在卷（88頁反面），足見建築尚
      非其熟悉之業務。系爭土地變更地目為建地既非可預期，
      復牽涉共有人之權益，上訴人乙○○自己復無資金可資週
      轉，其舉債貿然投入不熟悉之建築業務，尚與投資理財之
      正常作法相違，就其購買系爭土地之動機而言，並非可得
      理解。
（二）依上訴人間買賣合約書所載（原審卷40頁），系爭土地總
      價金為420萬元，於97年10月14日訂約當日給付定金20萬
      元，第2期款200萬元於取得農業證明後交付，尾款200萬
      元於登記完畢後付清。上訴人乙○○陳稱：定金20萬元係
      借自周榮楠（按上訴人乙○○與周榮楠係連襟，謝麗華係
      周榮楠之妻，為上訴人乙○○之小姨子），於訂約時給付
      上訴人甲○○○完畢。尾款2百萬元，則係於97年11月24
      日向謝麗華所借，謝麗華自聯邦銀行五甲分行之活期儲蓄
      存款存摺領出現金轉交後，由其交付上訴人甲○○○支付
      價金等語。按證人周榮楠及代書黃儒勳於原審固曾證稱上
      訴人乙○○交付20萬元之定金予上訴人甲○○○。上訴人
      乙○○並以：聯邦銀行五甲分行98年5月15日函檢附「謝
      麗華（存款帳號000-00-0000000），97／11／24於本分行
      『現金支出』2百萬元之相關資料」（原審卷110頁）證明
      尾款200萬元確借自謝麗華之事實。依買賣合約書之外觀
      形式而言，定金20萬元及尾款200萬元，因上訴人甲○○
      ○註記係簽收現金，此部分固無相關之匯款憑證或文件可
      資核對。證人黃儒勳於原審復證稱：「第2期、第3期款（
      即尾款）我沒有參與」（第87頁反面），故上訴人甲○○
      ○於買賣合約書上簽收取得200萬元之尾款現金，是否與
      實情相符，亦即有無所謂之「尾款」，自屬存疑。按上訴
      人乙○○於原審所具答辯（二）狀載稱：97年11月24日向
      謝麗華借現金2百萬元，由謝麗華自銀行活期儲蓄存款存
      摺領出，再交由上訴人乙○○支付尾款（第77頁），並以
      謝麗華設於聯邦銀行五甲分行之儲蓄存款存摺列印97年11
      月24日現金支出2百萬元為證（原審卷80頁）。惟上訴人
      乙○○嗣於原審言詞辯論時又更易其詞改稱：第3期款（
      即尾款）也是請周榮楠幫我付（第89頁）。又上訴人乙○
      ○雖狀稱係其自己支付現金尾款給上訴人甲○○○，但謝
      麗華在原審則證稱：上訴人乙○○於「97年10月24日借2
      百萬元（指第2期款），在11月4日有還我200萬元‧‧97
      年11月5日左右又向我借200萬元」、「這是他資金週轉的
      情形，11月5日的200萬元我是領現金給甲○○○，知道乙
      ○○借這些錢應該是要買土地‧‧」云云，明確證述係其
      替上訴人乙○○支付尾款給上訴人甲○○○，此與上訴人
      乙○○所述係其自己或請周榮楠幫其支付尾款之情節大相
      逕庭。再證人周榮楠雖證稱：尾款2百萬元上訴人乙○○
      係向謝麗華借的，這部分的錢還沒有還（原審卷88頁反面
      ），惟此又與上訴人乙○○於原審所陳：第3期款（即尾
      款）也是請周榮楠幫我付的（89頁）等情相矛盾。按上訴
      人乙○○支付尾款之來源為何？係由何人所支付？不僅上
      訴人乙○○自己所陳不一，且與周榮楠、謝麗華二夫妻證
      述之情節亦非一致，故上訴人間究竟有無買賣系爭土地？
      是否有所謂之「尾款」自甚有疑問。
（三）再就第2期款之2百萬元而言，依上訴人乙○○所陳：係借
      自楠錡公司之負責人謝麗華，因該公司股東鄭宗正設於高
      雄第二信用合作社三多分社之活期儲蓄存款存摺帳戶由周
      榮楠及謝麗華夫妻所使用，且周榮楠亦屬楠錡公司股東，
      乃由周榮楠命該公司會計林佳蓉於97年10月24日利用該存
      摺以乙○○名義將款項電匯入上訴人甲○○○在永豐銀行
      三民分行之帳戶內。上訴人乙○○並以：高雄第二信用合
      作社98年5月18日函「三、97.10.24『電匯』200萬元支出
      之目的帳戶戶名：帳號0000000000000000、收款人戶名：
      甲○○○（檢附提款單、匯款申請書）」（原審卷114頁
      ）及永豐商業銀行三民分行98年5月11日函所附「存摺存
      款歷史往來明細查詢一覽表」中第九行「2008／10／24．
      ．．存入1,999,970.00．．．備註說明：乙○○」（原審
      卷108頁）證明第2期價款確借自楠錡公司，並支付上訴人
      甲○○○之事實。然查：（1）關於第2期款即97年10月24
      日匯款200萬元之來源，上訴人乙○○於原審所具答辯(二)
      狀稱：「該筆200萬元資金來源係由楠錡企業借貸予被告
      （乙○○）」（第77頁）。周榮楠於原審言詞辯論時證稱
      ：「第2期款200萬元張也是向我借的」。乙○○亦稱：「
      第2期款我也是請周榮楠幫我付的」（原審卷88頁反面、8
      9頁）。被上訴人訴訟代理人於原審詢問證人謝麗華：「(
      乙○○97年底有無向妳借錢？)謝麗華稱：97年10月24日
      借200萬元」。惟上訴人乙○○訴訟代理人於原審言詞辯
      論時又稱：「第2期款的200萬元是向楠錡公司借的」（
      142頁反面）。上訴人乙○○上訴理由狀及辯論意旨狀又
      改稱：係向謝麗華所借（本院卷一35頁、卷二39、40頁）
      。是該期款之來源不僅上訴人乙○○前後說法不一，證人
      周榮楠及謝麗華之證述亦非一致。苟該期款之借款事實確
      係存在，其三人對於款項貸與人為誰，所陳又何以歧異若
      此？（2）該第2期款200萬元，上訴人乙○○指稱因前向
      楠錡公司借款，事後已於97年11月5日自其帳戶分別匯款
      110 萬元入楠錡公司帳戶、90萬元入謝麗華帳戶而清償完
      畢。至其還款之資金來源，上訴人乙○○稱：係賣掉其投
      資在其小舅子亦即謝麗華胞弟謝奇陵所經營奇昇鋼鐵企業
      有限公司（下稱奇昇公司）之「暗股」（謝奇陵名下之暗
      股）給鄭宗正及謝麗華，所以鄭宗正及謝麗華二人於97年
      11月4日分別電匯給付購買暗股之價金128萬元及72萬元至
      上訴人乙○○在華南銀行小港分行之帳戶云云。惟200萬
      元果係向楠錡公司所借，又何以於還款時匯入謝麗華個人
      之帳戶？且上訴人乙○○狀稱：因楠錡公司股東鄭宗正之
      帳戶由周榮楠、謝麗華夫妻使用，故該期200萬元借款，
      即利用鄭宗正之帳戶匯入上訴人甲○○○帳戶內（原審卷
      123頁），惟果係如此，上訴人乙○○於清償時，又為何
      未匯入鄭宗正之帳戶？謝麗華購買暗股之價金既為72萬元
      ，上訴人乙○○於11月5日匯款時為何未予扣抵，而仍匯
      90萬元至謝麗華之帳戶？按證人謝麗華於原審時證稱：我
      有匯72萬元給乙○○，這是我要跟乙○○買奇昇公司股份
      的錢，我不知道他有多少股份，也不知道每股的價值是多
      少，到目前為止也沒有談妥要以何價格來購買，大家也沒
      有談到要在何時談妥這件事情，因為大家都是親戚等語（
      133頁反面）。證人謝麗華於上訴人乙○○有多少奇昇公
      司之股份，每股價值多少均不知情之情況下，即匯72萬元
      給上訴人乙○○，實與常情有違，股份買賣之說，難以採
      信。證人謝奇陵於原審固證稱：鄭宗正所買股份已登記於
      股東名簿，金額係320萬元，其中128萬元是向上訴人乙○
      ○購買。鄭宗正於增資時有出資192萬元．．．，98年2月
      24日完成增資登記，鄭宗正有匯錢給我們公司．．．等語
      （162頁反面、163頁）。證人鄭宗正於原審亦證稱：我投
      資奇昇公司320萬元，扣掉我向上訴人乙○○購買之128萬
      元股份，我匯192萬元給奇昇公司，約在98年1月或2月匯
      款等語（163頁），然依上訴人乙○○所提奇昇公司所有
      華南商業銀行光華分行存款存摺於98年2月5日則有鄭宗正
      匯款320萬元紀錄（原審卷186頁），此與證人鄭宗正證述
      其匯192萬元給奇昇公司乙節不符。且鄭宗正於原審證稱
      其與上訴人乙○○間：「沒談妥要賣多少錢」、「這筆錢
      是先借給他的」、「我不確定他有多少股份」、「當時還
      沒有談到每股要賣多少錢」、「直到目前為止，都還沒有
      談到股份買賣的事」、「謝奇陵跟我說我才表示要買他的
      股份」、「每股要買多少錢也不知道」、「我自己也不知
      道公司的股份現在每股價值多少錢」等語（第132頁反面
      、133頁）足見買賣「暗股」之說應屬虛偽。而鄭宗正為
      何匯款？上訴人乙○○則未提出合理說明。（3）上訴人
      乙○○帳戶固於97年11月5日匯出200萬元(原審卷被證7號
      華南商業銀行小港分行存摺影本編號22號轉帳支出200萬
      元之記錄)，惟其竟於原審言詞辯論時陳稱：「編號22號
      的200萬元，是我匯給朱的土地價款」（89頁）。查200
      萬元非區區小數，其用途為何，上訴人乙○○理應甚為清
      楚，詎其竟前後所述不一，所陳自難以採信。況上訴人乙
      ○○在華南商業銀行小港分行之帳戶「97年11月4日跨電
      匯128萬元，匯款銀行合庫南高雄分行，匯款人鄭宗正。
      跨電匯72萬元，匯款銀行彰化銀行前鎮分行，匯款人謝麗
      華。97年11月5日轉出200萬元，係轉入本行東高雄分行
      110萬元，戶名楠錡企業有限公司，於90萬元轉入本行南
      高雄分行，戶名謝麗華帳戶」，此有該行98年5月20日函
      可稽（原審卷120頁）。按謝麗華甫於97年11月4日匯72萬
      元給上訴人乙○○，上訴人乙○○旋於翌日再匯90萬元給
      謝麗華，款項循環流動，其目的為何？上訴人乙○○並未
      為合理之解釋。其是否在製造資金循環流動之假象，啟人
      疑竇。又該第2期款之200萬元，利用鄭宗正帳戶匯款給上
      訴人甲○○○(原審卷42頁被證3號匯款單、79頁被證5號
      鄭宗正存摺影本)，惟查鄭宗正帳戶中原無足額存款，而
      是在97年10月23、24日分別存入160萬元、160萬元、132
      萬1,766元及120萬元之後，才有200萬元匯給上訴人甲○
      ○○（實際匯款1,999,970元）。上開4筆入款中之3筆，
      即160萬元、160萬元及120萬元，竟又均是以上訴人甲○
      ○○為發票人之支票存入鄭宗正在高雄第二信用合作社帳
      戶兌現，再匯回給上訴人甲○○○，此有彰化銀行苓雅分
      行98年6月22日及高雄第二信用合作社98年5月18日等函為
      證（原審卷156頁、114頁），足見確有循環流動資金情事
      ，上訴人乙○○所稱：借、還款及系爭土地之買賣，應非
      真實。（4）上訴人乙○○雖辯稱：上開甲○○○之3張支
      票存入鄭宗正帳戶，是因為佳楷公司於97年7月14日向楠
      錡公司借2,000萬元，嗣以上開3張支票還款云云。惟查上
      開3張支票均係上訴人甲○○○個人簽發之支票，非佳楷
      公司支票。又入款帳戶係鄭宗正個人帳戶，並非楠錡公司
      帳戶，足見與該二公司無關。（5）上訴人乙○○又辯稱
      ：華南商業銀行高雄博愛分行99年2月5日函送佳楷公司所
      簽發票號：PC0000000、0000000、0000000、0000000，面
      額依次為：200萬元、250萬元、300萬元、150萬元。另彰
      化銀行苓雅分行99年3月1日檢送票號EN0000000、0000000
      ，面額分別286萬5,300元及262萬6,620元等支票影本（本
      院卷一82、87頁）均由鄭宗正提示付款。加上鄭宗正在高
      雄二信三多分社活期儲蓄存款存摺第2、3、4、5欄四筆還
      款（原審卷79頁，其中2、3、5即係上訴人甲○○○之上
      開160萬元、160萬元、120萬元之3張支票，另編號4為1,3
      21,766元）合計上開10張支票之總金額為：20,213,286元
      ，即係包括佳楷公司向楠錡公司借款2,000萬元之本金及
      利息。上訴人甲○○○確交付9張支票及1張奇昇公司為發
      票人面額：1,321,766元之支票清償該筆2,000萬元之借款
      等語。惟查：2,000萬元借款數目龐大，其借用期間為何
      ？利息、違約金如何計算？有無擔保？迄本院辯論終結，
      上訴人乙○○竟提不出任何書面借據資以憑信。而上開10
      張支票除0000000、0000000號2張支票及上開存入鄭宗正
      存摺之4張支票共計6張，係鄭宗正所提示者外，其他0000
      000號250萬元及0000000號300萬元2張支票之提示人則為
      許秀玉。再0000000號150萬元支票之提示人為鋒達實業股
      份有限公司。又0000000號200萬元支票則係不詳姓名之人
      所提示。足見10張支票之提示人俱非楠錡公司，亦無該公
      司背書轉讓之記載，楠錡公司於97年10月及11月間亦無該
      10張支票兌現入款之紀錄。且楠錡公司於97年1月10日、1
      月15日、8月5日及8月31日因缺資金尚需向股東借款800萬
      元、1,000萬元、1,000萬元及1,000萬元，有高雄市國稅
      局99年2月9日檢送該公司分類帳可憑（本院卷一95、106
      、107頁），公司自行週轉已有困難，又有何資金可資貸
      放？況楠錡公司於97年7月23日尚向佳楷公司購貨6,239,
      795元、8月購貨5,764,738元、9月購貨345,126元、10月
      14日又購貨13,908,174元，有高雄市國稅局三民分局99年
      3月3日檢送佳楷公司與楠錡公司交易往來發票影本可稽（
      本院卷一222頁），佳楷公司果真向楠錡公司借款2,000萬
      元，則逕行抵銷貨款即可，又何必再交付支票清償？且依
      高雄市國稅局及三民分局所檢送之發票及各項帳冊資料，
      無一可顯示二公司之間曾有2,000萬元之借、還款紀錄。
      上訴人乙○○辯稱：佳楷公司向楠錡公司借款2,000萬元
      云云，並不實在。
（四）再上訴人甲○○○對「所收價金」之用途為何？查上訴人
      甲○○○稱為避免欠稅致遭限制出境（按上訴人甲○○○
      移民澳洲），「自以解決積欠之營業稅為先」，所以出售
      土地之價金優先用以清償積欠營業稅款2,849,199元云云
      。惟查：系爭土地買賣(假設)價金給付日期是在97年10、
      11月間（尾款簽收日期為97年11月23日），營業稅係遲至
      98年1月15日及98年3月12日始繳交，有繳款書為證（原審
      卷92、93頁），日期相隔數月。查上訴人甲○○○係經營
      公司之人，而系爭土地價金數百萬元，存放帳戶不僅最為
      保險，且可做為公司週轉之需。如依上訴人甲○○○所稱
      係將價金放在保險箱內保管以待來日繳納營業稅並做為生
      活費用，尚有違常理。且上訴人乙○○既稱：佳楷公司向
      楠錡公司借款2,000萬元，於97年10、11月間還款十筆共
      計20,213,286元，已如前述（惟所陳並非實在）則佳楷公
      司在97年10月間至少尚掌握2,000萬元以上之現金，並擁
      有系爭土地，難認缺錢繳納營業稅。倘上訴人甲○○○果
      以「避免限制出境，須繳清營業稅」為優先，則其大可將
      2,000餘萬元現金留待繳稅，何以竟先拿去還給楠錡公司
      ？所謂優先以價金繳納營業稅云云，不足採信。
（五）上訴人乙○○固提出繳納規費收據，但證人黃儒勳於原審
      證稱：規費的部分，有關上訴人甲○○○的部分是由她本
      人拿給我的，上訴人乙○○的部分是由周榮楠拿給我的等
      語（87頁反面）。證人周榮楠則證稱：規費的部分是我拿
      錢給上訴人甲○○○付給代書的等語（88頁），二人就上
      訴人乙○○應負擔之規費是何人拿給代書黃儒勳之供述不
      一，縱有繳納規費，亦難以佐證系爭土地買賣之真正。
六、按表意人與相對人通謀而為虛偽意思表示者，其意思表示無
    效，民法第87條第1項前段定有明文。準此，因出於通謀虛
    偽意思表示所成立之買賣債權契約及其所有權移轉登記之物
    權行為自應認為無效（最高法院94年度台上字第1640號判決
    參照）。證人黃儒勳於原審雖證稱代書系爭土地買賣合約及
    上訴人乙○○有支付定金20萬元之情事，惟充其量亦僅能認
    為系爭土地具有買賣之形式外觀而已，並不能因此即可認系
    爭土地之買賣關係確屬存在。蓋上訴人乙○○所舉用以證明
    系爭土地確有買賣關係之人證、物證，有上開矛盾及違反常
    情之處而難以採信。且上訴人乙○○自己並無資金，對如何
    支付系爭買賣價金及該資金之來源，說法前後不一，且與證
    人所述歧異，所稱購買系爭土地之用途又難以理解。上訴人
    甲○○○於97年10月31日將系爭土地以買賣為原因移轉登記
    為上訴人乙○○所有後，始通知被上訴人稱佳楷公司已停止
    營業，上訴人甲○○○亦未能清楚說明其收受系爭買賣價金
    之流向，已如前述。從而，被上訴人主張上訴人甲○○○為
    逃避被上訴人之追償，與上訴人乙○○間就系爭土地買賣係
    屬通謀虛偽意思表示，買賣關係不存在等情，應堪採信。上
    訴人間既無移轉系爭土地所有權之意思，依前揭規定，其意
    思表示應為無效，上訴人間就系爭土地之買賣關係應不存在
    ，其所為之物權行為亦屬無效。上訴人乙○○雖登記為系爭
    土地之所有權人，惟因所有權移轉之物權行為無效，亦無法
    取得系爭土地之所有權。
七、查債務人欲免其財產被強制執行，與第三人通謀而為虛偽意
    思表示，將其所有不動產為第三人設定抵押權，債權人可依
    侵權行為之法則，請求第三人塗銷登記，亦可行使代位權，
    請求塗銷登記，兩者任其選擇行使之（最高法院67年度第5
    次民事庭庭長推總會決議(二)、最高法院73年度台抗字第472
    號判例參照）。上訴人乙○○雖登記為系爭土地之所有權人
    ，惟上訴人間就系爭土地之買賣關係應不存在，其所為之物
    權行為亦屬無效，已如前述。上訴人甲○○○自得請求上訴
    人乙○○塗銷該所有權移轉登記，而上訴人甲○○○怠於請
    求上訴人乙○○塗銷，被上訴人為上訴人甲○○○之債權人
    ，依上開說明，被上訴人為保全其債權，自得代位上訴人甲
    ○○○請求上訴人乙○○塗銷該所有權移轉登記。
八、綜上所述，上訴人間就系爭土地之買賣關係既屬通謀虛偽意
    思表示而無效，渠等間之買賣關係自始不存在，則被上訴人
    請求確認上訴人間就系爭土地買賣關係不存在，並代位上訴
    人甲○○○請求上訴人乙○○應將系爭所有權移轉登記予以
    塗銷，為有理由，應予准許。原審為被上訴人勝訴判決，並
    無不合。上訴意旨指摘原判決不當，而聲明廢棄，為無理由
    ，應予駁回。被上訴人先位請求既屬有據，就其備位請求自
    無審究之必要，併此敘明。
據上論結，本件上訴為無理由，依民事訴訟法第449條第1項、第
78條、第85條第2項，判決如主文。
中    華    民    國    99    年    6    月    29    日
                  民事第三庭    審判長法  官  黃崑宗
                                      法  官  王浦傑
                                      法  官  蘇重信
上為正本係照原本作成。
如對本判決上訴，須於判決送達後20日內向本院提出上訴狀，未
表明上訴理由者，應於上訴後20日內，向本院提出理由書（須附
繕本）。依法須繳納裁判費並應委任律師為訴訟代理人，始得上
訴。
中    華    民    國    99    年    6     月    29    日
                                      書記官  李淑華
【附記】
民事訴訟法第466條之1：
(1)對於第二審判決上訴，上訴人應委任律師為訴訟代理人。但上
  訴人或其法定代理人具有律師資格者，不在此限。
(2)上訴人之配偶、三親等內之血親、二親等內之姻親，或上訴人
  為法人、中央或地方機關時，其所屬專任人員具有律師資格並
  經法院認為適當者，亦得為第三審訴訟代理人。
民事訴訟法第466條之2第1項：
  上訴人無資力委任訴訟代理人者，得依訴訟救助之規定，聲請
  第三審法院為之選任律師為其訴訟代理人。

司法院資訊處製作；財團法人民間司法改革基金會備份。
